ACORDAO-COMPLETO-2517633

ACÓRDÃO 2247/2023 ATA 7/2023 - SEGUNDA CÂMARA

VISTOS, relatados e discutidos estes autos de Tomada de Contas Especial instaurada pela Caixa Econômica Federal, em desfavor de Sonia Bernadete Dias Fonseca Fontes (CPF: XXX.802.206-XX) , em razão de movimentações financeiras irregulares ocorridas na agência Celso Furtado/MG, cuja responsabilidade foi atribuída à ex-empregada.
ACORDAM os Ministros do Tribunal de Contas da União, reunidos em Sessão de Segunda Câmara, ante as razões expostas pelo Relator, em:
9.1. considerar revel a responsável Sonia Bernadete Dias Fonseca Fontes (CPF: XXX.802.206-XX) , para todos os efeitos, dando-se prosseguimento ao processo, com fulcro no art. 12, § 3º, da Lei 8.443/1992; 
9.2. julgar irregulares, nos termos dos arts. 1º, inciso I, 16, inciso III, alínea d, da Lei 8.443/1992, c/c os arts. 19 e 23, inciso III, da mesma Lei, as contas da responsável Sonia Bernadete Dias Fonseca Fontes (CPF: XXX.802.206-XX) , condenando-a ao pagamento das importâncias a seguir especificadas, atualizadas monetariamente e acrescidas dos juros de mora, calculadas a partir das datas discriminadas até a data da efetiva quitação do débito, fixando-lhe o prazo de quinze dias, para que comprove, perante o Tribunal, o recolhimento das referidas quantias aos cofres do Caixa Econômica Federal, nos termos do art. 23, inciso III, alínea "a", da citada lei, c/c o art. 214, inciso III, alínea "a", do Regimento Interno do TCU.  
		Débitos relacionados à responsável Sonia Bernadete Dias Fonseca Fontes (CPF: XXX.802.206-XX) :
	Data de ocorrência
	Valor histórico (R$) 

	13/8/2012
	11.000,00

	13/8/2012
	10.000,00

	13/8/2012
	17.000,00

	24/8/2012
	3.000,00

	8/11/2012
	15.000,00

	4/12/2012
	3.000,00

	10/12/2012
	1.200,00

	3/1/2013
	5.000,00

	15/1/2013
	2.000,00

	16/1/2013
	12.000,00

	1/2/2013
	5.000,00

	15/2/2013
	3.000,00

	22/3/2012
	15.000,00

	6/5/2013
	7.400,00

	18/6/2013
	45.000,00

	18/6/2013
	5.000,00

	3/7/2013
	6.600,00

	23/7/2013
	1.500,06

	23/7/2013
	0,10

	24/7/2013
	30.000,00

	25/7/2013
	16.330,14

	6/8/2013
	1.000,00

	23/8/2013
	10.000,00

	26/8/2013
	13.400,00

	3/9/2013
	30.884,58

	4/9/2013
	41.000,00

	18/9/2013
	10.000,00

	25/9/2013
	15.000,00

	1/10/2013
	5.000,00

	7/10/2013
	35.000,00

	9/10/2013
	3.756,12

	15/10/2013
	63,07

	21/10/2013
	30.000,00

	24/10/2013
	4.000,00

	11/11/2013
	5.000,00

	12/11/2013
	5.000,00

	14/11/2013
	6.000,00

	21/11/2013
	5.000,00

	29/11/2013
	3.000,00

	5/12/2013
	1.583,90

	13/12/2013
	22.814,86

	17/12/2013
	5.000,00

	20/12/2013
	10.000,00

	23/12/2013
	7.000,00

	26/12/2013
	2.214,06

	20/1/2014
	20.000,00

	26/11/2014
	11.709,07

	11/10/2010
	12.929,27

	12/3/2012
	2.200,00

	21/3/2012
	10.000,00

	26/3/2012
	3.500,00

	2/4/2012
	6.000,00

	26/4/2012
	5.000,00

	30/4/2012
	10.000,00

	15/5/2012
	15.000,00

	8/6/2012
	3.623,01

	26/6/2012
	10.000,00

9.3. aplicar à responsável Sonia Bernadete Dias Fonseca Fontes (CPF: XXX.802.206-XX) , a multa prevista no art. 57 da Lei 8.443/1992 c/c o art. 267 do Regimento Interno do TCU, no valor de R$ 100.000,00 (cem mil reais) , fixando-lhe o prazo de quinze dias, a contar da notificação, para que comprove, perante o Tribunal (art. 214, III, alínea "a", do Regimento Interno do TCU) , o recolhimento da dívida aos cofres do Tesouro Nacional, atualizada monetariamente desde a data deste acórdão até a data do efetivo recolhimento, se paga após o vencimento, na forma da legislação em vigor;
9.4. autorizar, desde logo, a cobrança judicial das dívidas, caso não atendida a notificação, na forma do disposto no art. 28, inciso II, da Lei 8.443/1992;
9.5. autorizar também, desde logo, se requerido, com fundamento no art. 26, da Lei 8.443, de 1992, c/c o art. 217, §§ 1º e 2º do Regimento Interno do TCU, o parcelamento da (s) dívida (s) em até 36 parcelas, incidindo, sobre cada parcela, corrigida monetariamente, os correspondentes acréscimos legais, fixando-lhe o prazo de quinze dias, a contar do recebimento da notificação, para comprovar, perante o Tribunal, o recolhimento da primeira parcela, e de trinta dias, a contar da parcela anterior, para comprovar os recolhimentos das demais parcelas, devendo incidir, sobre cada valor mensal, atualizado monetariamente, os juros de mora devidos, no caso do débito, na forma prevista na legislação em vigor, alertando o responsável de que a falta de comprovação do recolhimento de qualquer parcela importará o vencimento antecipado do saldo devedor, nos termos do § 2º do art. 217 do Regimento Interno deste Tribunal; 
9.6. enviar cópia desta deliberação à Procuradoria da República no Estado de Minas Gerais, nos termos do § 3º do art. 16 da Lei 8.443/1992, c/c o § 7º do art. 209 do Regimento Interno do TCU, para adoção das medidas cabíveis; e
9.7. enviar cópia desta deliberação à Caixa Econômica Federal e ao responsável, para ciência;
9.8. informar à Procuradoria da República no Estado de Minas Gerais, ao Caixa Econômica Federal e ao responsável que a presente deliberação, acompanhada do Relatório e do Voto que a fundamentam, está disponível para a consulta no endereço www.tcu.gov.br/acordaos, além de esclarecer que, caso requerido, o TCU poderá fornecer sem custos as correspondentes cópias, de forma impressa; e
9.9. informar à Procuradoria da República no Estado de Minas Gerais que, nos termos do parágrafo único do art. 62 da Resolução TCU 259/2014, os procuradores e membros do Ministério Público credenciados nesta Corte podem acessar os presentes autos de forma eletrônica e automática, ressalvados apenas os casos de eventuais peças classificadas como sigilosas, as quais requerem solicitação formal.

Tomada de contas especial instaurada pela Caixa Econômica Federal, em desfavor de Sonia Bernadete Dias Fonseca Fontes (CPF: 426.802.206-68), em razão de movimentações financeiras irregulares ocorridas na agência Celso Furtado/MG, cuja responsabilidade foi atribuída à ex-empregada.

Segunda Câmara

Caixa Econômica Federal.

3. Interessados/Responsáveis:
3.1. Interessado: Caixa Econômica Federal (00.360.305/0001-04).
3.2. Responsável: Sonia Bernadete Dias Fonseca Fontes (XXX.802.206-XX).

13.1. Ministros presentes: Vital do Rêgo (Presidente), Augusto Nardes, Aroldo Cedraz (Relator) e Antonio Anastasia.
13.2. Ministro-Substituto presente: Marcos Bemquerer Costa.

AROLDO CEDRAZ

Transcrevo, a seguir, a instrução de mérito subscrita por Auditora Federal de Controle Externo à peça 87, a qual contou com a anuência do corpo diretivo da então Secretaria de Controle Externo de Tomada de Contas Especial (peças 88 e 89) , bem como do representante do Ministério Público junto ao TCU (peça 90) : 
INTRODUÇÃO
Cuidam os autos de tomada de contas especial instaurada pela Caixa Econômica Federal, em desfavor de Sonia Bernadete Dias Fonseca Fontes (CPF: XXX.802.206-XX) , em razão de movimentações financeiras irregulares ocorridas na agência Celso Furtado/MG, cuja responsabilidade foi atribuída à ex-empregada.
HISTÓRICO
Em 17/12/2018, com fundamento na IN/TCU 71/2012, alterada pela IN/TCU 76/2016 e DN/TCU 155/2016, o dirigente da Caixa Econômica Federal autorizou a instauração da tomada de contas especial (peça 59) . O processo foi registrado no sistema e-TCE com o número 1285/2019.
	O fundamento para a instauração da Tomada de Contas Especial, conforme consignado na matriz de responsabilização elaborada pelo tomador de contas, foi a constatação da seguinte irregularidade: 
Desfalque de numerário em agência da Caixa Econômica Federal.
A responsável arrolada na fase interna foi devidamente comunicada e, diante da ausência de justificativas suficientes para elidir a irregularidade e da não devolução dos recursos, instaurou-se a tomada de contas especial.
	No relatório (peça 70) , o tomador de contas concluiu que o prejuízo importaria no valor original de R$ 595.708,24, imputando-se a responsabilidade a Sonia Bernadete Dias Fonseca Fontes, Gerente de Relacionamento, no período de 10/1/2013 a 12/1/2014, na condição de gestora dos recursos.
		Em 9/6/2020, a Controladoria-Geral da União emitiu o relatório de auditoria (peça 73) , em concordância com o relatório do tomador de contas. O certificado de auditoria e o parecer do dirigente do órgão de controle interno concluíram pela irregularidade das presentes contas (peças 74 e 75) .
	Em 18/6/2020, o ministro responsável pela área atestou haver tomado conhecimento das conclusões contidas no relatório e certificado de auditoria, bem como do parecer conclusivo do dirigente do órgão de controle interno, manifestando-se pela irregularidade das contas, e determinou o encaminhamento do processo ao Tribunal de Contas da União (peça 76) .
Na instrução inicial (peça 80) , analisando-se os documentos nos autos, concluiu-se pela necessidade de realização de citação para a seguinte irregularidade: 
Irregularidade 1: desfalque de numerário em agência da Caixa Econômica Federal.
	Evidências da irregularidade: documentos técnicos presentes nas peças 3, 4 e 5.
	Normas infringidas: Regulamentos e normas da Caixa FP 037 012, subitem 3.3 e 3.6.1.1; FP 039 016; TE 060 013, subitens 3.20.1.5 e 3.20.1.9.
	Débitos relacionados à responsável Sonia Bernadete Dias Fonseca Fontes (CPF: XXX.802.206-XX) :
	Data de ocorrência
	Valor histórico (R$) 

	13/8/2012
	11.000,00

	13/8/2012
	10.000,00

	13/8/2012
	17.000,00

	24/8/2012
	3.000,00

	8/11/2012
	15.000,00

	4/12/2012
	3.000,00

	10/12/2012
	1.200,00

	3/1/2013
	5.000,00

	15/1/2013
	2.000,00

	16/1/2013
	12.000,00

	1/2/2013
	5.000,00

	15/2/2013
	3.000,00

	22/3/2012
	15.000,00

	6/5/2013
	7.400,00

	18/6/2013
	45.000,00

	18/6/2013
	5.000,00

	3/7/2013
	6.600,00

	23/7/2013
	1.500,06

	23/7/2013
	0,10

	24/7/2013
	30.000,00

	25/7/2013
	16.330,14

	6/8/2013
	1.000,00

	23/8/2013
	10.000,00

	26/8/2013
	13.400,00

	3/9/2013
	30.884,58

	4/9/2013
	41.000,00

	18/9/2013
	10.000,00

	25/9/2013
	15.000,00

	1/10/2013
	5.000,00

	7/10/2013
	35.000,00

	9/10/2013
	3.756,12

	15/10/2013
	63,07

	21/10/2013
	30.000,00

	24/10/2013
	4.000,00

	11/11/2013
	5.000,00

	12/11/2013
	5.000,00

	14/11/2013
	6.000,00

	21/11/2013
	5.000,00

	29/11/2013
	3.000,00

	5/12/2013
	1.583,90

	13/12/2013
	22.814,86

	17/12/2013
	5.000,00

	20/12/2013
	10.000,00

	23/12/2013
	7.000,00

	26/12/2013
	2.214,06

	20/1/2014
	20.000,00

	26/11/2014
	11.709,07

	11/10/2010
	12.929,27

	12/3/2012
	2.200,00

	21/3/2012
	10.000,00

	26/3/2012
	3.500,00

	2/4/2012
	6.000,00

	26/4/2012
	5.000,00

	30/4/2012
	10.000,00

	15/5/2012
	15.000,00

	8/6/2012
	3.623,01

	26/6/2012
	10.000,00

		Cofre credor: Caixa Econômica Federal.
		Responsável: Sonia Bernadete Dias Fonseca Fontes (CPF: XXX.802.206-XX) .
Conduta: realizar movimentações financeiras irregulares de recursos da Caixa Econômica Federal descumprindo deveres funcionais.
Nexo de causalidade: A realização de saques fraudulentos resultou em dano ao erário.
Culpabilidade: não há excludentes de ilicitude, de culpabilidade e de punibilidade; é razoável supor que a responsável tinha consciência da ilicitude de sua conduta; era exigível conduta diversa da praticada, qual seja, cumprir de forma estrita os seus deveres funcionais estabelecidos nos normativos da entidade. 
Encaminhamento: citação.
Em cumprimento ao pronunciamento da unidade (peça 82) , foi efetuada citação da responsável, nos moldes adiante:
 Sonia Bernadete Dias Fonseca Fontes - promovida a citação da responsável, conforme delineado adiante:
	Comunicação: Ofício 31508/2021 - Seproc (peça 84) 
Data da Expedição: 2/7/2021
Data da Ciência: 5/7/2021 (peça 85) 
Nome Recebedor: Risa Bruno
Observação: Ofício enviado para o endereço do responsável, conforme pesquisa na base de dados no sistema da Receita Federal, custodiada pelo TCU.
Fim do prazo para a defesa: 20/7/2021
	
Conforme Despacho de Conclusão das Comunicações Processuais (peça 86) , as providências inerentes às comunicações processuais foram concluídas. 
Transcorrido o prazo regimental, a responsável Sonia Bernadete Dias Fonseca Fontes permaneceu silente, devendo ser considerada revel, nos termos do art. 12, § 3º, da Lei 8.443/1992.
ANÁLISE DOS PRESSUPOSTOS DE PROCEDIBILIDADE DA IN/TCU 71/2012
Avaliação de Viabilidade do Exercício do Contraditório e Ampla Defesa
	Verifica-se que não houve o transcurso de mais de dez anos desde o fato gerador sem que tenha havido a notificação da responsável pela autoridade administrativa federal competente (art. 6º, inciso II, c/c art. 19 da IN/TCU 71/2012, modificada pela IN/TCU 76/2016) , uma vez que o fato gerador da irregularidade sancionada ocorreu em 26/11/2014, e a responsável foi notificada sobre a irregularidade pela autoridade administrativa competente conforme abaixo:
Sonia Bernadete Dias Fonseca Fontes, conforme Notificação ao Arrolado (peça 29) .
Valor de Constituição da TCE 	
	Verifica-se, ainda, que o valor atualizado do débito apurado (sem juros) em 1/1/2017 é de R$ 778.059,36, portanto superior ao limite mínimo de R$ 100.000,00, na forma estabelecida conforme os arts. 6º, inciso I, e 19 da IN/TCU 71/2012, modificada pela IN/TCU 76/2016. 
OUTROS PROCESSOS/DÉBITOS NOS SISTEMAS DO TCU COM OS MESMOS RESPONSÁVEIS
	Informa-se que não foi encontrado débito imputável à responsável em outros processos no Tribunal.
	A tomada de contas especial está, assim, devidamente constituída e em condição de ser instruída.
EXAME TÉCNICO			  
Da validade das notificações:
	Preliminarmente, cumpre tecer breves considerações sobre a forma como são realizadas as comunicações processuais no TCU. A esse respeito, destacam-se o art. 179, do Regimento Interno do TCU (Resolução 155, de 4/12/2002) e o art. 4º, inciso III, § 1º, da Resolução TCU 170, de 30 de junho de 2004, in verbis:
Art. 179. A citação, a audiência ou a notificação, bem como a comunicação de diligência, farse-ão:
I - mediante ciência da parte, efetivada por servidor designado, por meio eletrônico, fac-símile, telegrama ou qualquer outra forma, desde que fique confirmada inequivocamente a entrega da comunicação ao destinatário;
II - mediante carta registrada, com aviso de recebimento que comprove a entrega no endereço do destinatário;
III - por edital publicado no Diário Oficial da União, quando o seu destinatário não for localizado
 (...) 
Art. 3º As comunicações serão dirigidas ao responsável, ou ao interessado, ou ao dirigente de órgão ou entidade, ou ao representante legal ou ao procurador constituído nos autos, com poderes expressos no mandato para esse fim, por meio de:
I - correio eletrônico, fac-símile ou telegrama;
II - servidor designado;
III - carta registrada, com aviso de recebimento;
IV - edital publicado no Diário Oficial da União, quando o seu destinatário não for localizado, nas hipóteses em que seja necessário o exercício de defesa.
Art. 4º. Consideram-se entregues as comunicações:
I - efetivadas conforme disposto nos incisos I e II do artigo anterior, mediante confirmação da ciência do destinatário;
II - realizadas na forma prevista no inciso III do artigo anterior, com o retorno do aviso de recebimento, entregue comprovadamente no endereço do destinatário;
III - na data de publicação do edital no Diário Oficial da União, quando realizadas na forma prevista no inciso IV do artigo anterior.
§ 1º O endereço do destinatário deverá ser previamente confirmado mediante consulta aos sistemas disponíveis ao Tribunal ou a outros meios de informação, a qual deverá ser juntada ao respectivo processo.
 (...) 
	Bem se vê, portanto, que a validade da citação via postal não depende de que o aviso de recebimento seja assinado pelo próprio destinatário da comunicação, o que dispensa, no caso em tela, a entrega do AR em "mãos próprias". A exigência da norma é no sentido de o Tribunal verificar se a correspondência foi entregue no endereço correto, residindo aqui a necessidade de certeza inequívoca. 
	Não é outra a orientação da jurisprudência do TCU, conforme se verifica dos julgados a seguir transcritos:
São válidas as comunicações processuais entregues, mediante carta registrada, no endereço correto do responsável, não havendo necessidade de que o recebimento seja feito por ele próprio (Acórdão 3648/2013-TCU-Segunda Câmara, Relator Min. José Jorge) ;
É prescindível a entrega pessoal das comunicações pelo TCU, razão pela qual não há necessidade de que o aviso de recebimento seja assinado pelo próprio destinatário. Entregandose a correspondência no endereço correto do destinatário, presume-se o recebimento da citação. (Acórdão 1019/2008-TCU-Plenário, Relator Min. Benjamin Zymler) ;
As comunicações do TCU, inclusive as citações, deverão ser realizadas mediante Aviso de Recebimento - AR, via Empresa Brasileira de Correios e Telégrafos, bastando para sua validade que se demonstre que a correspondência foi entregue no endereço correto. (Acórdão 1526/2007-TCU-Plenário, Relator Min. Aroldo Cedraz) .
A validade do critério de comunicação processual do TCU foi referendada pelo Supremo Tribunal Federal, nos termos do julgamento do MS-AgR 25.816/DF, por meio do qual se afirmou a desnecessidade da ciência pessoal do interessado, entendendo-se suficiente a comprovação da entrega do "AR" no endereço do destinatário:
Ementa: agravo regimental. Mandado de segurança. Desnecessidade de intimação pessoal das decisões do tribunal de contas da união. art. 179 do regimento interno do TCU. Intimação do ato impugnado por carta registrada, iniciado o prazo do art. 18 da lei nº 1.533/51 da data constante do aviso de recebimento. Decadência reconhecida. Agravo improvido.
O envio de carta registrada com aviso de recebimento está expressamente enumerado entre os meios de comunicação de que dispõe o Tribunal de Contas da União para proceder às suas intimações.
O inciso II do art. 179 do Regimento Interno do TCU é claro ao exigir apenas a comprovação da entrega no endereço do destinatário, bastando o aviso de recebimento simples. 
Da revelia da responsável Sonia Bernadete Dias Fonseca Fontes
No caso vertente, a citação da responsável se deu em endereços provenientes da base de CPFs da Receita Federal, em sistema custodiado pelo TCU. A entrega dos ofícios citatórios nesses endereços ficou comprovada.
Nos processos do TCU, a revelia não leva à presunção de que seriam verdadeiras todas as imputações levantadas contra os responsáveis, diferentemente do que ocorre no processo civil, em que a revelia do réu opera a presunção da verdade dos fatos narrados pelo autor (Acórdão 1009/2018-TCU-Plenário, Relator Min. Bruno Dantas; 2369/2013 - TCU - Plenário, Relator Min. Benjamin Zymler e 2449/2013 - TCU - Plenário, Relator Min. Benjamin Zymler) . Dessa forma, a avaliação da responsabilidade do agente não pode prescindir da prova existente no processo ou para ele carreada. 
Ao não apresentar sua defesa, a responsável deixou de produzir prova da regular aplicação dos recursos sob sua responsabilidade, em afronta às normas que impõem aos gestores públicos a obrigação legal de, sempre que demandados pelos órgãos de controle, apresentar os documentos que demonstrem a correta utilização das verbas públicas, a exemplo do contido no art. 93 do Decreto-Lei 200/1967: "Quem quer que utilize dinheiros públicos terá de justificar seu bom e regular emprego na conformidade das leis, regulamentos e normas emanadas das autoridades administrativas competentes." 
Mesmo as alegações de defesa não sendo apresentadas, considerando o princípio da verdade real que rege esta Corte, procurou-se buscar, em manifestações da responsável na fase interna desta Tomada de Contas Especial, se havia algum argumento que pudesse ser aproveitado a seu favor. 
	Os argumentos apresentados na fase interna (peça 38) não elidem as irregularidades apontadas.
Em se tratando de processo em que a parte interessada não se manifestou acerca das irregularidades imputadas, não há elementos para que se possa efetivamente aferir e reconhecer a ocorrência de boa-fé na conduta da responsável, podendo este Tribunal, desde logo, proferir o julgamento de mérito pela irregularidade das contas, conforme os termos dos §§ 2º e 6º do art. 202 do Regimento Interno do TCU. (Acórdão 2064/2011-TCU-Primeira Câmara (relator Min. Ubiratan Aguiar) , 6.182/2011-TCU-1ª Câmara (relator Min. Weber de Oliveira) , 4.072/2010-TCU-1ª Câmara (Relator Min. Valmir Campelo) , 1.189/2009-TCU-1ª Câmara (Relator Min. Marcos Bemquerer) , 731/2008-TCU-Plenário (Relator Min. Aroldo Cedraz) .
Dessa forma, a responsável Sonia Bernadete Dias Fonseca Fontes deve ser considerada revel, nos termos do art. 12, § 3º, da Lei 8.443/1992, devendo as contas serem julgadas irregulares, condenando-a ao débito apurado e aplicando-lhe a multa prevista no art. 57 da Lei 8.443/1992.
Prescrição da Pretensão Punitiva
	Vale ressaltar que a pretensão punitiva do TCU, conforme Acórdão 1441/2016-TCU-Plenário, Relator Min. Benjamin Zymler, que uniformizou a jurisprudência acerca dessa questão, subordina-se ao prazo geral de prescrição indicado no art. 205 do Código Civil, que é de dez anos, contado da data de ocorrência da irregularidade sancionada, nos termos do art. 189 do Código Civil, sendo este prazo interrompido pelo ato que ordenar a citação, a audiência ou a oitiva da responsável.
No caso em exame, a perspectiva de aplicação de penalidade à responsável não foi alcançada pela prescrição, uma vez que a irregularidade sancionada se deu em 26/11/2014 e o ato de ordenação da citação ocorreu em 15/6/2021.
CONCLUSÃO
Em face da análise promovida na seção "Exame Técnico", verifica-se que a responsável Sonia Bernadete Dias Fonseca Fontes não logrou comprovar a boa e regular aplicação dos recursos, instada a se manifestar, optou pelo silêncio, configurando a revelia, nos termos do § 3º, do art. 12, da Lei 8.443/1992. Ademais, inexistem nos autos elementos que demonstrem a boa-fé da responsável ou a ocorrência de outras excludentes de culpabilidade.
Verifica-se também que não houve a prescrição da pretensão punitiva, conforme análise já realizada.
	Tendo em vista que não constam dos autos elementos que permitam reconhecer a boa-fé da responsável, sugere-se que as suas contas sejam julgadas irregulares, nos termos do art. 202, § 6º, do Regimento Interno do TCU, com a imputação do débito atualizado monetariamente e acrescido de juros de mora, nos termos do art. 202, § 1º do Regimento Interno do TCU, descontado o valor eventualmente recolhido, com a aplicação da multa prevista no art. 57 da Lei 8.443/1992.
Por fim, como não houve elementos que pudessem modificar o entendimento acerca das irregularidades em apuração, mantém-se a matriz de responsabilização presente na peça 79.
PROPOSTA DE ENCAMINHAMENTO
Diante do exposto, submetemos os autos à consideração superior, propondo ao Tribunal:
considerar revel a responsável Sonia Bernadete Dias Fonseca Fontes (CPF: XXX.802.206-XX) , para todos os efeitos, dando-se prosseguimento ao processo, com fulcro no art. 12, § 3º, da Lei 8.443/1992; 
		julgar irregulares, nos termos dos arts. 1º, inciso I, 16, inciso III, alínea d, da Lei 8.443/1992, c/c os arts. 19 e 23, inciso III, da mesma Lei, as contas da responsável Sonia Bernadete Dias Fonseca Fontes (CPF: XXX.802.206-XX) , condenando-a ao pagamento das importâncias a seguir especificadas, atualizadas monetariamente e acrescidas dos juros de mora, calculadas a partir das datas discriminadas até a data da efetiva quitação do débito, fixando-lhe o prazo de quinze dias, para que comprove, perante o Tribunal, o recolhimento das referidas quantias aos cofres do Caixa Econômica Federal, nos termos do art. 23, inciso III, alínea "a", da citada lei, c/c o art. 214, inciso III, alínea "a", do Regimento Interno do TCU.  
		Débitos relacionados à responsável Sonia Bernadete Dias Fonseca Fontes (CPF: XXX.802.206-XX) :
	Data de ocorrência
	Valor histórico (R$) 

	13/8/2012
	11.000,00

	13/8/2012
	10.000,00

	13/8/2012
	17.000,00

	24/8/2012
	3.000,00

	8/11/2012
	15.000,00

	4/12/2012
	3.000,00

	10/12/2012
	1.200,00

	3/1/2013
	5.000,00

	15/1/2013
	2.000,00

	16/1/2013
	12.000,00

	1/2/2013
	5.000,00

	15/2/2013
	3.000,00

	22/3/2012
	15.000,00

	6/5/2013
	7.400,00

	18/6/2013
	45.000,00

	18/6/2013
	5.000,00

	3/7/2013
	6.600,00

	23/7/2013
	1.500,06

	23/7/2013
	0,10

	24/7/2013
	30.000,00

	25/7/2013
	16.330,14

	6/8/2013
	1.000,00

	23/8/2013
	10.000,00

	26/8/2013
	13.400,00

	3/9/2013
	30.884,58

	4/9/2013
	41.000,00

	18/9/2013
	10.000,00

	25/9/2013
	15.000,00

	1/10/2013
	5.000,00

	7/10/2013
	35.000,00

	9/10/2013
	3.756,12

	15/10/2013
	63,07

	21/10/2013
	30.000,00

	24/10/2013
	4.000,00

	11/11/2013
	5.000,00

	12/11/2013
	5.000,00

	14/11/2013
	6.000,00

	21/11/2013
	5.000,00

	29/11/2013
	3.000,00

	5/12/2013
	1.583,90

	13/12/2013
	22.814,86

	17/12/2013
	5.000,00

	20/12/2013
	10.000,00

	23/12/2013
	7.000,00

	26/12/2013
	2.214,06

	20/1/2014
	20.000,00

	26/11/2014
	11.709,07

	11/10/2010
	12.929,27

	12/3/2012
	2.200,00

	21/3/2012
	10.000,00

	26/3/2012
	3.500,00

	2/4/2012
	6.000,00

	26/4/2012
	5.000,00

	30/4/2012
	10.000,00

	15/5/2012
	15.000,00

	8/6/2012
	3.623,01

	26/6/2012
	10.000,00

Valor atualizado do débito (com juros) em 13/9/2021: R$ 1.005.799,17.
aplicar à responsável Sonia Bernadete Dias Fonseca Fontes (CPF: XXX.802.206-XX) , a multa prevista no art. 57 da Lei 8.443/1992 c/c o art. 267 do Regimento Interno do TCU, fixando-lhe o prazo de quinze dias, a contar da notificação, para que comprove, perante o Tribunal (art. 214, III, alínea "a", do Regimento Interno do TCU) , o recolhimento da dívida aos cofres do Tesouro Nacional, atualizada monetariamente desde a data do acórdão que vier a ser proferido por este Tribunal até a data do efetivo recolhimento, se paga após o vencimento, na forma da legislação em vigor;
	autorizar, desde logo, a cobrança judicial das dívidas, caso não atendida a notificação, na forma do disposto no art. 28, inciso II, da Lei 8.443/1992;
autorizar também, desde logo, se requerido, com fundamento no art. 26, da Lei 8.443, de 1992, c/c o art. 217, §§ 1º e 2º do Regimento Interno do TCU, o parcelamento da (s) dívida (s) em até 36 parcelas, incidindo, sobre cada parcela, corrigida monetariamente, os correspondentes acréscimos legais, fixando-lhe o prazo de quinze dias, a contar do recebimento da notificação, para comprovar, perante o Tribunal, o recolhimento da primeira parcela, e de trinta dias, a contar da parcela anterior, para comprovar os recolhimentos das demais parcelas, devendo incidir, sobre cada valor mensal, atualizado monetariamente, os juros de mora devidos, no caso do débito, na forma prevista na legislação em vigor, alertando o responsável de que a falta de comprovação do recolhimento de qualquer parcela importará o vencimento antecipado do saldo devedor, nos termos do § 2º do art. 217 do Regimento Interno deste Tribunal; 
enviar cópia do Acórdão a ser prolatado à Procuradoria da República no Estado de Minas Gerais, nos termos do § 3º do art. 16 da Lei 8.443/1992, c/c o § 7º do art. 209 do Regimento Interno do TCU, para adoção das medidas cabíveis; e
enviar cópia do Acórdão que vier a ser proferido ao Caixa Econômica Federal e ao responsável, para ciência;
informar à Procuradoria da República no Estado de Minas Gerais, ao Caixa Econômica Federal e ao responsável que a presente deliberação, acompanhada do Relatório e do Voto que a fundamenta, está disponível para a consulta no endereço www.tcu.gov.br/acordaos, além de esclarecer que, caso requerido, o TCU poderá fornecer sem custos as correspondentes cópias, de forma impressa; e
informar à Procuradoria da República no Estado de Minas Gerais que, nos termos do parágrafo único do art. 62 da Resolução TCU 259/2014, os procuradores e membros do Ministério Público credenciados nesta Corte podem acessar os presentes autos de forma eletrônica e automática, ressalvados apenas os casos de eventuais peças classificadas como sigilosas, as quais requerem solicitação formal.
É o Relatório.

não há

Subprocurador-Geral Lucas Rocha Furtado.

TOMADA DE CONTAS ESPECIAL. Caixa Econômica Federal. de movimentações financeiras irregulares ocorridas na agência Celso Furtado/MG. CITAÇÃO. Revelia. CONTAS IRREGULARES. débito. MULTA.

TOMADA DE CONTAS ESPECIAL (TCE)

Unidade de Auditoria Especializada em Tomada de Contas Especial (AudTCE).

Cuidam os autos de tomada de contas especial instaurada pela Caixa Econômica Federal, em desfavor de Sonia Bernadete Dias Fonseca Fontes (CPF: 426.802.206-68) , em razão de movimentações financeiras irregulares ocorridas na agência Celso Furtado/MG, cuja responsabilidade foi atribuída à ex-empregada.
Remetido o processo ao Tribunal, a unidade técnica promoveu a citação da responsável, por meio de correspondência ao endereço cadastrado na base da Secretaria da Receita Federal.
Registro que a responsável foi citada pelas seguintes razões:
8.1.	Irregularidade 1: desfalque de numerário em agência da Caixa Econômica Federal.
8.1.1.		Evidências da irregularidade: documentos técnicos presentes nas peças 3, 4 e 5.
8.1.2.		Normas infringidas: Regulamentos e normas da Caixa FP 037 012, subitem 3.3 e 3.6.1.1; FP 039 016; TE 060 013, subitens 3.20.1.5 e 3.20.1.9.
		8.2.		Débitos relacionados à responsável Sonia Bernadete Dias Fonseca Fontes (CPF: 426.802.206-68) : 
		(...) 
8.2.1.		Cofre credor: Caixa Econômica Federal.
8.2.2.		Responsável: Sonia Bernadete Dias Fonseca Fontes (CPF: 426.802.206-68) .
8.2.2.1.	Conduta: realizar movimentações financeiras irregulares de recursos da Caixa Econômica Federal descumprindo deveres funcionais.
8.2.2.2.	Nexo de causalidade: A realização de saques fraudulentos resultou em dano ao erário.
8.2.2.3.	Culpabilidade: não há excludentes de ilicitude, de culpabilidade e de punibilidade; é razoável supor que a responsável tinha consciência da ilicitude de sua conduta; era exigível conduta diversa da praticada, qual seja, cumprir de forma estrita os seus deveres funcionais estabelecidos nos normativos da entidade.
Após a regular citação, a referida gestora deixou transcorrer in albis o prazo regimental para o recolhimento do débito ou apresentação das alegações de defesa com a respectiva documentação apta a comprovar a legalidade na aplicação dos recursos federais recebidos.
Tendo em vista a revelia da responsável (art. 12, inciso IV, § 3º, da Lei 8.443/1992) e a não comprovação da boa e regular aplicação dos recursos confiados, a unidade técnica propõe, em síntese, o julgamento pela irregularidade das contas, a condenação em débito e a aplicação de multa.
Com efeito, há jurisprudência pacífica no âmbito desta Corte de Contas no sentido de que, ex vi do art. 70, parágrafo único, da Constituição Federal, e do art. 93 do Decreto-lei 200/1967, o ônus de comprovar a regularidade integral na aplicação dos recursos públicos compete ao gestor, por meio de documentação consistente, que demonstre cabalmente os gastos efetuados, bem assim o nexo causal entre estes e os recursos repassados, o que não ocorreu no presente caso, em face de realizar movimentações financeiras irregulares de recursos da Caixa Econômica Federal descumprindo deveres funcionais.
Nesse passo, concordo com a instrução de mérito da unidade técnica, corroborada pelo Parquet, que abordou, com bastante propriedade, todas as questões necessárias ao deslinde do feito, esgotando a análise da matéria e tornando desnecessária a adução de considerações adicionais.
Sendo assim, acolho, como razões de decidir os argumentos e conclusões oferecidos pela unidade técnica e, destarte, entendo que o Tribunal deve proferir julgamento pela irregularidade das contas da responsável, condenando-a ao pagamento do débito apurado nos autos e aplicando-lhe a multa prevista no art. 57 da Lei 8.443/1992.
Em acréscimo, devem ser autorizados, desde já, o parcelamento do débito e da multa, bem assim a respectiva cobrança judicial, caso não atendida a notificação.
Por fim, como alvitrado, faz-se necessária também a remessa de cópia da deliberação a ser proferida, ao órgão regional da Procuradoria da República no Estado de Minas Gerais, para as providências cabíveis, ex vi do § 7o, in fine, do art. 209 do Regimento Interno do TCU.
		Ante o exposto, VOTO por que seja adotada a deliberação que ora submeto a este Colegiado.
TCU, Sala das Sessões, em 28 de março de 2023.
AROLDO CEDRAZ 
Relator